ACORDAO-COMPLETO-2435745

ACÓRDÃO 4029/2020 ATA 47/2020 - PLENÁRIO

VISTOS, relatados e discutidos estes autos da Representação formulada pela empresa MPM Comércio e Serviços Ltda., acerca de possível irregularidade suscitada contra o Edital da Licitação Eletrônica (LE) 2020/01682, conduzido pela Diretoria de Suprimentos, Infraestrutura e Patrimônio/Cesup Compras e Contratações/SP do Banco do Brasil S.A..
ACORDAM os Ministros do Tribunal de Contas da União, reunidos em Sessão extraordinária do Plenário, ante as razões expostas pelo Relator, em:
9.1. com fundamento no art. 87, § 2º, da Lei 13.303/2016, c/c os arts. 235 e 237, inciso VII, do Regimento Interno/TCU, conhecer da presente Representação, para, no mérito, considerá-la parcialmente procedente;
9.2. nos termos do art. 9º, inciso I, da Resolução/TCU 315/2020, dar ciência ao Banco do Brasil S.A. de que:
9.2.1. exigir, para fins de habilitação, que a licitante comprove inscrição ou visto de execução de obras/serviços no Conselho Regional Profissional da Unidade Federativa em que será executado o objeto disputado, conforme identificado na Licitação Eletrônica 2020/01682, conduzida pela Diretoria de Suprimentos, Infraestrutura e Patrimônio/Cesup Compras e Contratações/SP, vai de encontro ao disposto nos arts. 37, inciso XXI, e 173, § 1º, inciso III, da Constituição Federal e nos arts. 31 e 58 da Lei 13.303/2016;
9.2.2. exigência semelhante à indicada no subitem 9.2.1 acima pode sujeitar os responsáveis à imputação de débito e à aplicação de multa, caso, em outros processos, se configure prejuízo à competitividade e dano efetivo à economicidade do certame; e
9.2.3. a ocorrência das hipóteses legais referentes à "reincidência no descumprimento de determinação do Tribunal" e a "deixar de dar cumprimento à decisão do Tribunal, salvo motivo justificado" pode ensejar a apenação dos responsáveis com a multa capitulada no art. 58, inciso VII, e § 1º, da Lei 8.443/1992; 
9.3. enviar cópia desta deliberação à empresa representante; 
9.4. arquivar este processo, com base no art. 169, inciso III, do Regimento Interno/TCU.

Representação sobre possível irregularidade em edital de licitação que tinha por objetivo contratar serviços para manutenção preventiva e corretiva dos sistemas de ar condicionado.

Banco do Brasil S.A. - Diretoria de Suprimentos, Infraestrutura e Patrimônio/Cesup Compras e Contratações/SP.

3. Representante: MPM Comércio e Serviços Ltda. (09.531.729/0001-69).

13.1. Ministros presentes: José Mucio Monteiro (Presidente), Walton Alencar Rodrigues, Benjamin Zymler, Augusto Nardes, Aroldo Cedraz, Raimundo Carreiro, Ana Arraes, Bruno Dantas e Vital do Rêgo.
13.2. Ministros-Substitutos presentes: Augusto Sherman Cavalcanti, Marcos Bemquerer Costa (Relator), André Luís de Carvalho e Weder de Oliveira.

MARCOS BEMQUERER

Trata-se da Representação formulada pela empresa MPM Comércio e Serviços Ltda., com pedido de medida cautelar, acerca da ocorrência de possível irregularidade no Edital da Licitação Eletrônica (LE) 2020/01682, conduzido pela Diretoria de Suprimentos, Infraestrutura e Patrimônio/Cesup Compras e Contratações/SP do Banco do Brasil S.A..
2.	O certame teve por escopo a contratação de serviços para manutenção de disponibilidade dos sistemas de ar condicionado em vários "pontos de atendimento" do Banco do Brasil, mediante a prestação de serviços de manutenção preventiva e corretiva, incluindo planejamento, ferramental, peças, instrumental técnico adequado, uniformes, mão-de-obra, encargos sociais, seguros, administração, transporte/deslocamentos, estadias, alimentação, cessão técnica etc. (peça 7, p. 1) .
3.	A Secretaria de Controle Externo de Aquisições Logísticas - Selog empreendeu o exame técnico da matéria por meio da instrução inserta à peça 23, que reproduzo em parte e com ajustes de forma:
"2. Em instrução inicial, apesar da existência dos pressupostos do perigo da demora e da plausibilidade jurídica, restou caracterizado o perigo da demora reverso, razão pela qual foi proposto o indeferimento do pedido de adoção de medida cautelar e a realização de oitiva da entidade (peça 14) .
3.	Promovida a oitiva quanto às alegações do representante e as questões levantadas pela unidade técnica, passa-se a analisar as respostas apresentadas, tópico a tópico.
Item a: justificar o item 8.3.7 do edital, que trata da obrigatoriedade de comprovação, para fins de habilitação jurídica, de registro no conselho profissional da unidade federativa de execução dos serviços, o que contraria jurisprudência deste Tribunal (Súmula 272, Acórdão 739/2020-TCU-Plenário, Acórdão 1889/2019-TCU-Plenário e Acórdão 2472/2019-TCU-Primeira Câmara) 
Manifestação da Unidade Jurisdicionada sobre os indícios de irregularidades (peça 21) :
a)	pontua que a entidade, a contar de 3/7/2017, realiza suas compras e contratações com fulcro na Lei 13.303/2016, e não na Lei 8.666/1993;
b) 	alega que a referida exigência é requisito legal, conforme determinam os arts. 58 e 69 da Lei 5.194/1966 e o art. 3º da Resolução - Confea 1.007/2003;
c) 	afirma que, entre os princípios aos quais a estatal está vinculada, citados na Constituição Federal, o da eficiência revela a obrigação de buscar a excelência e a produtividade no desempenho de suas funções empresariais, inclusive quanto ao modo racional de estruturar e organizar suas atividades;
d)	alega que a Lei 13.303/2016 impõe interpretação descolada da Lei 8.666/1993 para que a atuação das empresas estatais se revele aderente ao seu perfil mais privatista, 'legando ao passado o manto publicista que lhe costumava impor a jurisprudência dos órgãos de fiscalização';
e)	expõe que é no momento da habilitação que se deve atestar que o interessado possui a capacidade jurídica para adquirir direitos e contrair obrigações, citando trecho do livro de Marçal Justen Filho;
f)	informa que, em licitações anteriores, a obtenção da documentação junto ao conselho profissional atrasou ou impossibilitou a contratação da empresa, o que traz impacto negativo forte e direto à instituição;
g)	argumenta que a LE 2020/01682 não teve qualquer restrição quanto ao seu caráter competitivo, pois diversas empresas participaram do certame; 
h)	refuta o descumprimento da Súmula - TCU 272, considerando que o seu embasamento legal é a Lei 8.666/1993, com precedentes de 2004 a 2009 e aprovação em 2012, enquanto o presente edital está regrado pela Lei 13.303/2016; e
i) afasta a contrariedade ao Acórdão 1889/2019-TCU-Plenário, relator Ministro Aroldo Cedraz, considerando que a determinação contida no referido acórdão está pendente de apreciação do recurso interposto pela entidade e que o parecer do diretor da Secretaria de Recursos (Serur) é favorável à pretensão da entidade.
Análise
4.	Quanto à alegação de requisito de habilitação restritivo à competitividade no edital da LE 2020/01682 (7421) , inicialmente, cumpre registrar que todos os arrematantes dos lotes são os primeiros classificados na fase de lances e que não houve licitante [algum] 'desclassificado', na verdade, inabilitado, em função do não atendimento ao item 8.3.7 do edital (peça 13) .
5.	Todavia, a entidade insiste em não observar a jurisprudência deste Tribunal no sentido de que a exigência de registro no Conselho Regional Profissional do local da obra/serviço deve ser dar no momento da contratação, mesmo tendo-lhe sido dado ciência da irregularidade dessa exigência, para fins de habilitação, por meio dos recentes Acórdão 1017/2019-TCU-Plenário, relator Ministro Bruno Dantas, e 1.020/2019-TCU-Plenário, relator Ministro Vital do Rêgo, com a redação alterada, respectivamente, pelos Acórdão 739/2020-TCU-Plenário e 873/2020-TCU-Plenário, relator Ministro Benjamin Zymler.
6.	Até mesmo em razão das reiteradas tentativas para defender a legalidade da referida exigência, por meio do Acórdão 1889/2019-TCU-Plenário, o Plenário acolheu o voto condutor do relator e determinou à entidade que:
'promova alteração na sua minuta padrão de licitação, para contratação de obras e serviços de engenharia, de forma a afastar a exigência de apresentação pelas licitantes de visto no Conselho Regional de Engenharia e Agronomia da localidade onde os serviços serão prestados, como critério de habilitação, ante à violação ao art. 37, XXI, da Constituição Federal c/c o art. 31 da Lei 13.303/2016, a Súmula-TCU 272 e os princípios da igualdade e da obtenção da competividade, estabelecendo prazo razoável, após a homologação do certame, para que a vencedora possa apresentar esse documento no ato da celebração do contrato.' 
7.	Muito embora a entidade alegue que a decisão está pendente de apreciação de recurso, em que, mais uma vez tenta defender a legalidade da exigência, entende-se ser improvável que o Pleno deste Tribunal mude o entendimento firmado, consolidado na Súmula - TCU 272, no sentido de que 'no edital de licitação, é vedada a inclusão de exigências de habilitação e de quesitos de pontuação técnica para cujo atendimento os licitantes tenham de incorrer em custos que não sejam necessários anteriormente à celebração do contrato' (grifado) .
8.	O embasamento legal da referida súmula na Lei 8.666/1993 - mesmo porque aprovada e publicada em 2012 - não afasta sua aplicação às estatais. A exigência indevida de requisitos de habilitação é uma irregularidade por si só, não necessitando de resultado posterior para que subsista, uma vez que afronta o princípio constitucional (art. 37, XXI, da Constituição Federal) e legal (art. 31 da Lei 13.303/2016) da igualdade em busca da proposta mais vantajosa para a Administração Pública.
9.	Tendo em vista que o art. 39, II, alínea 'a', da Lei 13.3030/2016 estabelece, para obras e serviços de engenharia com critério de julgamento menor preço ou maior desconto, o prazo mínimo de quinze dias úteis para a apresentação das propostas ou lances, é possível entender que não haveria igualdade de condições para todos os licitantes, em especial aqueles que ainda não atuam no local da jurisdição do Crea onde será realizado o serviço.
10. Enquanto a entidade ressalta a parte final do art. 3º da Resolução - Confea 1.007/2003, frisa-se a parte inicial: 'O profissional que exercer atividade na jurisdição de outro Crea fica obrigado a visar o seu registro no Crea desta jurisdição', o que não autoriza sua exigência para a participação em licitação. Esse ônus deve recair somente no licitante declarado vencedor do certame, que efetivamente exercerá a atividade que se está a contratar, evitando, assim, a imposição de custos desnecessários por parte das empresas interessadas anteriormente à celebração do contrato.
11. O mesmo raciocínio pode ser aplicado ao art. 58 da Lei 5.194/1966, em que há previsão de que 'se o profissional, firma ou organização, registrado em qualquer Conselho Regional, exercer atividade em outra Região, ficará obrigado a visar, nela, o seu registro'. 
12. Sobre a aplicabilidade do art. 69 da Lei 5.194/1966, transcreve-se trecho do voto condutor do Acórdão 739/2020-TCU-Plenário:
'23. Argumenta a recorrente que deve ser aplicado o art. 69 da Lei 5.194/1966, o qual assim dispõe: 
'Só poderão ser admitidos nas concorrências públicas para obras ou serviços técnicos e para concursos de projetos, profissionais e pessoas jurídicas que apresentarem prova de quitação de débito ou visto do Conselho Regional da jurisdição onde a obra, o serviço técnico ou projeto deva ser executado.' (grifou-se) . 
24. Acontece que essa norma foi revogada tacitamente pelo Decreto-lei 2.300/1986, com fundamento no disposto no § 1º do art. 2º da Lei de Introdução às Normas do Direito Brasileiro - LINDB, a seguir transcrito:
'A lei posterior revoga a anterior quando expressamente o declare, quando seja com ela incompatível ou quando regule inteiramente a matéria de que tratava a lei anterior.' (grifou-se) . 
25. Com efeito, tanto o Decreto-lei 2.300/1986 quanto a Lei 8.666/1993 criaram ordenamentos jurídicos completos sobre o tema licitações e contratos, o que permite o entendimento de que houve revogação dos normativos anteriores que tratavam da matéria. Assim, como essas normas (Decreto-lei 2.300/1986 e Lei 8.666/1993) foram taxativas a respeito dos documentos que devem ser exigidos na fase de habilitação, sem a inclusão daquele de que trata o art. 69 da Lei 5.194/1966, há de se entender que esse dispositivo foi revogado tacitamente
26. Nesse sentido, menciono o seguinte trecho do voto condutor da Decisão TCU 434/1993:
'Deduz-se, portanto, no caso, a vontade do legislador de liquidar o passado, estabelecendo um novo ordenamento completo e autônomo, ou seja, um reordenamento jurídico que não tolera desvios de leis precedentes. O Decreto-lei nº 2.300/86 criou, à época, um ordenamento jurídico completo em matéria de licitação e contrato, como agora, novamente, o faz a Lei nº 8.666/93.'
27. Esse também é o entendimento do Superior Tribunal de Justiça:
'AO INVALIDAR O PROCESSO LICITATORIO, SOB O FUNDAMENTO DE QUE NÃO SE EXIGIU DOS LICITANTES O CUMPRIMENTO DA EXIGENCIA PREVISTA NO ART. 69, DA LEI 5194/66, O ACORDÃO RECORRIDO APLICOU A ESPECIE NORMA LEGAL JÁ REVOGADA POR LEGISLAÇÃO SUPERVENIENTE, NORMA ESSA, ALIÁS, INCOMPATÍVEL COM A REGRA DO ART. 37, XXI, PARTE FINAL, DA CONSTITUIÇÃO DE 1988.' (REsp 11.937/1991) . (grifou-se) .
28. É verdade que nesses dois diplomas legais havia, ou há, no caso da vigente Lei 8.666/1993, a exigência, como requisito de habilitação técnica, de registro ou inscrição na entidade profissional competente. Esse registro/inscrição, entretanto, sempre foi entendido como referente ao local onde o profissional ou sociedade empresária possuem domicílio ou exercem comumente as suas atividades profissionais. Ou seja, não se trata de um novo ato administrativo referente ao local onde será realizada a atividade profissional, quando este local for diverso daquele do registro de origem (v. g. Acórdãos Plenário 1.889/2019 e 1.908/2008 e Acórdão 992/2007-TCU-Primeira Câmara, e 996/2015 - 2ª Câmara) . 
29. Registro, outrossim, que não merece prosperar a argumentação do Banco do Brasil no sentido de que, quando o Decreto-lei 2.300/1986 e Lei 8.666/1993 tiveram a intenção de revogar determinada norma, eles o fizeram de forma expressa, denotando a intenção do legislador de preservar as demais normas sobre o tema. 
30. A respeito, observo que essa não é a melhor regra de hermenêutica, pois é incompatível com a antes mencionada norma da Lei de Introdução ao Direito Brasileiro, que versa sobre a revogação tácita. Entretanto, essa discussão é desnecessária porque a própria Lei 8.666/1993 nos dá a solução para a questão em seu art. 126, o qual incorpora a regra da LINDB antes mencionada:
'Art. 126. Revogam-se as disposições em contrário, especialmente os Decretos-leis nos 2.300, de 21 de novembro de 1986, 2.348, de 24 de julho de 1987, 2.360, de 16 de setembro de 1987, a Lei no 8.220, de 4 de setembro de 1991, e o art. 83 da Lei no 5.194, de 24 de dezembro de 1966.' (grifos originais) . 
13. A entidade alega estar vinculada ao princípio constitucional da eficiência, o que não se discute. Todavia, entende-se que o princípio da eficiência não prevalece, muito menos justifica o afastamento dos princípios da busca pela proposta mais vantajosa e da isonomia, expressos no art. 37, XXI, da Constituição Federal e no art. 31 da Lei 13.303/2016.
14. Em que pese ser relevante a preocupação da entidade quanto ao fato de, em licitações anteriores, a obtenção da documentação junto ao conselho profissional ter atrasado ou impossibilitado a contratação da empresa, a demora na emissão de vistos, associada a sua exigência na fase de habilitação, faria com que muitas das empresas sem registro/visto do Crea referente ao local da prestação dos serviços sequer pudessem participar da licitação, mesmo que estivessem dispostas a buscar o documento antes do certame.
15. Por sua vez, eventuais impactos sobre a atuação eficiente da entidade podem ser mitigados com planejamento prévio de forma a realizar a licitação com a antecedência necessária, definindo prazo razoável para o cumprimento da exigência do registro pela vencedora do certame. Harmoniza-se, assim, o interesse público e os princípios da eficiência e da isonomia.
16. No tocante à afirmação de que é no momento da habilitação que se deve atestar que o interessado possui a capacidade jurídica para adquirir direitos e contrair obrigações, nota-se que o trecho da doutrina de Marçal Justen Filho citado pela entidade foi dissociado de seu contexto, visto que, logo em seguida, o autor explicita sua concepção de habilitação jurídica (JUSTEN FILHO, Marçal. Comentários à Lei de Licitações e Contratos Administrativos. 14ª ed., São Paulo: Dialética, 2010, p. 407, com grifos acrescidos) :
'É impossível dispensar o particular de comprovar os requisitos de habilitação jurídica. O tema não tem pertinência com a disciplina da licitação propriamente dita. Sob o título 'habilitação jurídica', indicam-se os pressupostos jurídicos indispensáveis à validade da contratação. Logo, sequer se trata de examinar se o sujeito é suficientemente 'idôneo' para executar o objeto licitado. Trata-se de apurar se o sujeito pode praticar os chamados 'atos da vida civil'.
17. Considerando que o visto do registro no Crea é mero instrumento de controle de arrecadação e dever de fiscalização do conselho profissional competente, não se presta à comprovação da personalidade jurídica da empresa e, nas palavras do doutrinador, na habilitação jurídica, não se examina se o sujeito é suficiente idôneo para executar o objeto licitado.
18. Apesar da quebra da isonomia entre os licitantes, observa-se que não houve real prejuízo à competitividade e à economicidade do certame, tendo em vista, respectivamente, a participação de até 24 interessados por lote e que os primeiros classificados foram os arrematantes dos lotes (peça 13) .
19. Ademais, destaca-se que não houve inabilitação [alguma] em razão da exigência indevida e que o representante sequer se encontra classificado com propostas em valores próximos aos arrematados:
Lote 1 
	Licitante
	Classificação
	Lance

	arrematante
	1ª
	R$ 1.985.000,00

	representante
	6ª
	R$ 2.659.456,25

Lote 2 
	Licitante
	Classificação
	Lance

	arrematante
	1ª
	R$ 819.804,12

	representante
	5ª
	R$ 831.456,95

Lote 3 
	Licitante
	Classificação
	Lance

	arrematante
	1ª
	R$ 948.500,00

	representante
	17ª
	R$ 2.022.531,15

Lote 4 
	Licitante
	Classificação
	Lance

	arrematante
	1ª
	R$ 900.000,00

	representante
	14ª
	R$ 1.181.456,65

20. Dessa forma, não se vislumbra interesse público a justificar a intervenção deste Tribunal no caso vertente.
21. Não obstante, será proposta ciência à entidade no sentido de que a exigência, para fins de habilitação, de que a licitante comprove possuir inscrição ou visto no Conselho Regional Profissional da Unidade Federativa em que será executado o objeto afronta os normativos pertinente e a jurisprudência deste tribunal, alertando que a reiteração de tal prática sujeitará os responsáveis à imputação de débito e à aplicação de multa, caso, em outros processos, se configure prejuízo à competitividade e dano efetivo à economicidade do certame.
Manifestação da Unidade Jurisdicionada sobre a construção participativa de deliberações (peça 21) :
a) 	defende que a real impropriedade da situação é a demora na obtenção do documento por parte do licitante, ressaltando que os Creas apresentam prazos diferentes para o mesmo procedimento;
b) 	solicita que o TCU interceda junto ao Confea no sentido de uniformizar os procedimentos para que, no menor prazo possível, os Creas possam ofertar o documento aos licitantes;
c)	informa que, caso os contratos vigentes findem antes do término de uma nova licitação, haverá necessidade de uma contratação emergencial, em que o valor será possivelmente maior do que o obtido no certame; e
d)	informa, ainda, que, como o contrato referente ao Lote 4 já está firmado, após o término da vigência de 30 meses, será realizada outra licitação.
Análise
22. Com relação a possíveis ações corretivas que pudessem ser tomadas pela entidade para prevenir ou corrigir o indício de irregularidade detectado, o BB não apresenta ação [alguma], limitando-se a continuar defendendo a legalidade da exigência.
23. Assim, a entidade entende que a situação que 'gera todo o desconforto' não é a exigência contida em edital, mas a dificuldade das empresas licitantes em obter o documento junto aos conselhos regionais, tendo em vista a pluralidade de procedimentos e prazos adotados por cada conselho.
24. Apresenta, então, uma possível ação a ser adotada por este Tribunal, qual seja, que interceda junto ao Confea no sentido de uniformizar os procedimentos para que, no menor prazo possível, os conselhos regionais possam ofertar o documento aos licitantes. 
25. Nesse sentido, nos autos do TC Processo 006.959/2019-9 foram feitas algumas considerações sobre os prazos para que sejam emitidos os documentos em questão pelos conselhos regionais e sobre a submissão desses conselhos à Lei da Liberdade Econômica (Lei 13.874/2019) , com os encaminhamentos considerados necessários, o que dispensa a adoção de mais medidas por parte deste Tribunal. Por pertinente, transcreve-se trecho do voto condutor do Acórdão 739/2020-TCU-Plenário:
'55. Considerando que o sistema Confea/Crea está sujeito à jurisdição do TCU, cabem algumas considerações sobre os prazos para que sejam emitidos os documentos em questão pelos conselhos regionais.
56. Primeiramente, cabe ressaltar que os conselhos profissionais estão sujeitos aos ditames da Lei da Liberdade Econômica (Lei 13.874/2019) , consoante o seu § 6º do art. 1º:
'Art. 1ºFica instituída a Declaração de Direitos de Liberdade Econômica, que estabelece normas de proteção à livre iniciativa e ao livre exercício de atividade econômica e disposições sobre a atuação do Estado como agente normativo e regulador, nos termos do inciso IV do caput do art. 1º, do parágrafo único do art. 170 e do caput do art. 174 da Constituição Federal. 
§ 1º O disposto nesta Lei será observado na aplicação e na interpretação do direito civil, empresarial, econômico, urbanístico e do trabalho nas relações jurídicas que se encontrem no seu âmbito de aplicação e na ordenação pública, inclusive sobre exercício das profissões, comércio, juntas comerciais, registros públicos, trânsito, transporte e proteção ao meio ambiente (...) .
§ 6º Para fins do disposto nesta Lei, consideram-se atos públicos de liberação a licença, a autorização, a concessão, a inscrição, a permissão, o alvará, o cadastro, o credenciamento, o estudo, o plano, o registro e os demais atos exigidos, sob qualquer denominação, por órgão ou entidade da administração pública na aplicação de legislação, como condição para o exercício de atividade econômica, inclusive o início, a continuação e o fim para a instalação, a construção, a operação, a produção, o funcionamento, o uso, o exercício ou a realização, no âmbito público ou privado, de atividade, serviço, estabelecimento, profissão, instalação, operação, produto, equipamento, veículo, edificação e outros.' (grifou-se) . 
57. Pois bem, essa norma estabelece como direito de toda pessoa natural e jurídica 'a garantia de que, nas solicitações de atos públicos de liberação da atividade econômica que se sujeitam ao disposto nesta Lei, apresentados todos os elementos necessários à instrução do processo, o particular será cientificado expressa e imediatamente do prazo máximo estipulado para a análise de seu pedido e de que, transcorrido o prazo fixado, o silêncio da autoridade competente importará aprovação tácita para todos os efeitos, ressalvadas as hipóteses expressamente vedadas em lei.' (inciso IX do art. 3º da Lei 13.874/2019) (grifou-se) . 
58. Ou seja, cabe ao Sistema Confea/Crea dar cumprimento a essa norma de forma a dar previsibilidade ao particular que solicitar autorização para o exercício de atividade econômica. Ademais, prazos por demais extensos para a emissão de autorizações como as tratadas nestes autos, a exemplo daquele de 47 dias apontado pelo Banco do Brasil, podem ser considerados atentatórios contra o princípio do livre exercício da atividade econômica, o qual foi albergado no art. 2º, inciso I, da Lei 13.874/2019.
59. Em sendo assim, parece que a emissão de visto do registro no conselho regional em cuja jurisdição será exercida a atividade (art. 58 da Lei 5.194/1967) está a depender de maiores regulamentações do Confea, a teor do poder regulamentar a ele atribuído pelo art. 27, alínea 'a' da Lei 5.194/1966.
60. Assim, será proposto o encaminhamento de cópia do presente voto ao Conselho Federal de Engenharia e Agronomia. Outrossim, entendo pertinente determinar à Segecex que averigue nas contas desse órgão referentes ao exercício de 2019 o cumprimento das disposições da Lei 13.874/2019 aplicáveis ao conselho.' (grifos originais) .
26. Quanto aos possíveis impactos face a eventuais determinações do TCU, a entidade aponta as medidas a serem adotadas para dar-lhes cumprimento.
27. Diante do exposto, os elementos constantes dos autos permitem, desde já, a avaliação quanto ao mérito da presente representação como procedente, com proposta de ciência, na forma descrita nesta instrução.
 (...) "
4.	Com base nessas anotações, a Selog propõe ao Tribunal o encaminhamento que se segue (peças 23 e 24) : 
4.1. conhecer desta Representação, satisfeitos os requisitos de admissibilidade constantes no art. 87, § 2º, da Lei 13.303/2016, c/c os arts. 235 e 237, VII, do Regimento Interno do TCU, e no art. 103, § 1º, da Resolução/TCU 259/2014, para, no mérito, considerá-la procedente;
4.2. dar ciência à Diretoria de Suprimentos, Infraestrutura e Patrimônio ao Banco do Brasil S.A., com fundamento no art. 9º, inciso I, da Resolução/TCU 315/2020, sobre a seguinte irregularidade, identificada na Licitação Eletrônica 2020/01682, para que sejam adotadas medidas internas com vistas à prevenção de outras ocorrências semelhantes, alertando que tal prática sujeitará os responsáveis à imputação de débito e à aplicação de multa, caso, em outros processos, se configure prejuízo à competitividade e dano efetivo à economicidade do certame: exigência, para fins de habilitação jurídica, de que a licitante comprove possuir inscrição ou visto no Conselho Regional Profissional da Unidade Federativa em que será executado o objeto, afronta o disposto nos arts. 37, XXI, e 173, § 1º, III, da Constituição Federal c/c o art. 58 da Lei 13.303/2016, assim como a Súmula/TCU 272 e jurisprudência pacífica deste Tribunal, a exemplo dos Acórdão 1017/2019-TCU-Plenário, com a redação alterada pelo Acórdão 739/2020-TCU-Plenário, e 1.020/2019 - Plenário, com a redação modificada pelo Acórdão 873/2020-TCU-Plenário; 
4.3. informar o Banco do Brasil e a representante sobre o acórdão que vier a ser proferido, destacando que o relatório e o voto que fundamentam a deliberação ora encaminhada podem ser acessados por meio do endereço eletrônico www.tcu.gov.br/acordaos; e
4.4. arquivar o presente processo, nos termos do art. 169, inciso III, do Regimento Interno do TCU.
	É o Relatório.

Túlio Belchior Mano da Silveira (OAB/SP 188.046 e OAB/DF 21.103), Solon Mendes da Silva (OAB/RS 32.356), Aline Crivelari (OAB/SP 230.884), Sandra de Souza Padilha Cebola (OAB/RJ 166.289) e outros.

Não atuou.

REPRESENTAÇÃO. LICITAÇÃO ELETRÔNICA. EXIGÊNCIA DE COMPROVAÇÃO, PARA FINS DE HABILITAÇÃO DAS EMPRESAS LICITANTES, DE INSCRIÇÃO OU VISTO DE EXECUÇÃO DE OBRAS/SERVIÇOS NO CONSELHO REGIONAL PROFISSIONAL DA UNIDADE DA FEDERAÇÃO EM QUE OS SERVIÇOS SERÃO PRESTADOS. IMPOSIÇÃO QUE RESTRINGE A COMPETITIVIDADE DO CERTAME. PRECEDENTES DESTA CASA. CONHECIMENTO. PROVIMENTO PARCIAL. CIÊNCIA.

REPRESENTAÇÃO (REPR)

Secretaria de Controle Externo de Aquisições Logísticas - Selog.

2.	O certame teve por escopo a contratação de serviços para manutenção de disponibilidade dos sistemas de ar condicionado em vários "pontos de atendimento" do Banco do Brasil, mediante a prestação de serviços de manutenção preventiva e corretiva, incluindo planejamento, ferramental, peças, instrumental técnico adequado, uniformes, mão-de-obra, encargos sociais, seguros, administração, transporte/deslocamentos, estadias, alimentação, cessão técnica etc. (peça 7, p. 1) .
3.	Sobressai dos elementos acostados aos autos que o valor da avença foi assim estimado: Lote 1: R$ 3.751.732,80 (Distrito Federal e Norte do Estado de Goiás) ; Lote 2: R$ 1.168.518,60 (Estado do Acre) ; Lote 3: R$ 2.023.531,20 (interior do Estado de São Paulo) e Lote 4: R$ 1.649.781,04 (Região da Grande São Paulo) , conforme peças 7 e 12. O critério de julgamento escolhido foi o de menor preço por lote e a vigência do contrato será de 30 meses, prorrogável até 60 (peça 7, p. 34) . 
4.	A sociedade empresária ora representante se insurgiu contra o subitem 8.3.7 do edital, segundo o qual estabelece, como requisito de habilitação jurídica, a necessidade de "[e]m atenção à Lei 5.194/1966, prova de que possui inscrição ou visto de execução de obras/serviços no Conselho Regional Profissional da (s) Unidade (s) Federativa (s) em que será executado o objeto deste Edital." (peça 7, p. 14) .
5.	Compulsando a peça vestibular da Representação, verifico que as vergastas dirigidas ao referido subitem do instrumento convocatório indicam que a exigência (peça 1) : a) é irregular e pode restringir a competitividade do certame; b) afronta os arts. 31 e 58, inciso II, da Lei 13.303/2016, os Enunciados de Súmula 222 e 272, ambos do TCU, bem como a jurisprudência desta Corte; c) impõe ônus desnecessário aos interessados em participar da disputa; e d) deveria ser obrigatória somente para fins de assinatura do contrato, pois permitir tal demanda na fase de habilitação afastaria a seleção da melhor proposta, privilegiando somente os licitantes das correspondentes sedes dos locais em que o serviço será executado. 
II
6.	Preliminarmente, registro que esta Representação deve ser conhecida, porquanto formulada em aderência aos dispositivos aplicáveis à hipótese, previstos no art. 87, § 2º, da Lei 13.303/2016, c/c os arts. 235 e 237, inciso VII, do Regimento Interno do TCU.
7.	Na instrução inicial, a Secretaria de Controle Externo de Aquisições Logísticas - Selog examinou a possível caracterização do perigo da demora reverso. Para tanto, a unidade técnica solicitou, por e-mail, informações à entidade promotora do certame, com vistas a granjear maiores elementos acerca da situação fática que permeava o torneio licitatório. 
8	Em resposta, foi noticiado ao Tribunal que não haveria cobertura contratual com razoável vigência para os serviços objeto do certame, uma vez que, para cada lote, as avenças atuais venceriam nas seguintes datas: Lote 01, 05/09/2020; Lote 02, 1º/10/2020; Lote 03, 1º/10/2020; e Lote 04, 05/09/2020. Também se afirmou que, na hipótese de o sistema de ar condicionado se tornar defeituoso ou inoperante, as atividades laborais seriam severamente impactadas, com implicações negativas nas condições de trabalho dos empregados e no atendimento ao público, somado ao risco de prejudicar a imagem da instituição (peça 11) .
9.	Diante desse contexto, apesar da existência dos pressupostos do perigo da demora e da plausibilidade jurídica, a Selog interpretou que havia periculum in mora reverso, razão pela qual propôs o indeferimento do pedido de medida cautelar e a realização de oitiva da entidade (peças 14 e 15) .
10.	Ao despachar nos autos, mediante juízo de cognição sumária, acolhi a sugestão da unidade técnica para determinar a adoção das providências que se seguem (peça 16) :
	10.1. promover a oitiva da Diretoria de Suprimentos, Infraestrutura e Patrimônio/Cesup Compras e Contratações/SP do Banco do Brasil S.A., a fim de que se manifestasse sobre: a) o subitem 8.3.7 do edital, que trata da obrigatoriedade de comprovação, para fins de habilitação jurídica, de registro no conselho profissional da unidade federativa de execução dos serviços, o que contraria a jurisprudência deste Tribunal (verbete de Súmula 272, Acórdão 739/2020-TCU-Plenário, Acórdão 1889/2019-TCU-Plenário e Acórdão 2472/2019-TCU-Primeira Câmara) ; e b) demais informações que julgasse necessárias; e
	10.2. solicitar, considerando a "possibilidade de construção participativa das deliberações" deste Tribunal, à entidade que apresentasse, se assim desejasse, possíveis ações corretivas que poderiam ser tomadas pelo Banco para prevenir ou corrigir as ocorrências detectadas ou remover seus efeitos e eventuais impactos: i) da determinação do TCU para anulação do certame e atos dele decorrentes em função do indício de irregularidade verificado; ii) da não prorrogação do contrato superveniente à disputa por determinação desta Corte de Contas; e iii) de retorno de fase do certame, na hipótese de serem insuficientes as alternativas apresentadas pelo gestor para corrigir os pontos questionados na oitiva.
11.	A entidade se manifestou por meio do arrazoado inserto à peça 21. Em substância, alegou que: a) a exigência editalícia impugnada é requisito que tem base legal, conforme determina a Lei 5.194/1966; b) orienta-se pelo princípio da eficiência na busca da excelência e da produtividade no desempenho de suas funções empresariais, notadamente quanto ao modo racional de estruturar e organizar suas atividades; c) a Lei 13.303/2016 impõe interpretação descolada da Lei 8.666/1993 para que a atuação das empresas estatais se revele aderente ao seu perfil mais privatista; d) é no momento da habilitação que se deve atestar que o interessado possui capacidade jurídica para adquirir direitos e contrair obrigações; e) a obtenção da documentação, em licitações anteriores, junto ao conselho profissional atrasou a contratação de empresas; f) não houve qualquer restrição ao caráter competitivo do certame, pois diversas empresas participaram da disputa; e g) não se poderia utilizar o enunciado de Súmula/TCU 272 no presente caso, porquanto seu embasamento legal é a Lei 8.666/1993, com precedentes de 2004 a 2009 e aprovação em 2012, enquanto o Edital LE 2020/01682 está regrado pela Lei 13.303/2016.
12.	Acerca da "possibilidade de construção participativa das deliberações" desta Casa de Contas: a) enfatizou a demora na obtenção do documento (inscrição ou visto no conselho) ; b) solicitou que o TCU intercedesse junto ao Conselho Federal de Engenharia e Agronomia - Confea no sentido de uniformizar os procedimentos para que, no menor prazo possível, os Conselhos Regionais de Engenharia e Agronomia - Creas pudessem ofertar o registro aos licitantes; c) informou que, caso as avenças vigentes findassem antes do término de uma nova licitação, haveria necessidade de contratação emergencial; e d) noticiou que o contrato referente ao Lote 4 já estava firmado e que, após o término da vigência de 30 meses, seria realizada outra licitação.
13.	A Selog examinou uma a uma as alegações referidas no item 11 acima, reptando-as com base em sólidos fundamentos legais e jurisprudenciais. Em essência, concluiu a unidade técnica que a exigência de registro do Crea do local de prestação dos serviços, como critério de habilitação em licitações, não teria embasamento jurídico nas normas que regem as licitações e contratos.
14.	Diante dessa exegese e da constatação de que os autos reúnem os elementos necessários para a avaliação de mérito do processo, a Secretaria instrutiva propõe ao Tribunal conhecer da Representação, para, no mérito, considerá-la procedente e dar ciência à entidade de que a exigência, como critério de habilitação jurídica, para que a licitante comprove possuir inscrição ou visto no Conselho Regional Profissional da Unidade Federativa em que será executado o objeto, afronta o disposto nos arts. 37, XXI, e 173, § 1º, III, da Constituição Federal c/c o art. 58 da Lei 13.303/2016, assim como o enunciado de Súmula/TCU 272 e jurisprudência pacífica deste Tribunal, a exemplo dos Acórdão 1017/2019-TCU-Plenário, com a redação alterada pelo Acórdão 739/2020-TCU-Plenário, e 1.020/2019 - Plenário, com a redação modificada pelo Acórdão 873/2020-TCU-Plenário. Também sugere alertar o Banco que tal prática poderá sujeitar os responsáveis à imputação de débito e à aplicação de multa, caso, em outros processos, se configure prejuízo à competitividade e dano efetivo à economicidade dos certames. 
III
15. 	Fixadas a situação fático-jurídica, o iter processual, a apreciação de mérito e a sugestão de encaminhamento oferecidas a esta Corte para os autos, estamos em boa altura para tratar da matéria.
16. 	De proêmio, ressalto que a jurisprudência do TCU é firme ao consagrar o entendimento de que é vedada a inclusão, em editais de licitação, "de exigências de habilitação e de quesitos de pontuação técnica para cujo atendimento os licitantes tenham de incorrer em custos que não sejam necessários anteriormente à celebração do contrato." (texto do verbete de Súmula/TCU 272) . 
17.	De forma mais específica ao tema apreciado nestes autos, também deve ser destacado que não é tese disputada nesta Corte a interpretação de que a obrigação de inscrição, registro ou visto no Crea do local de realização da obra licitada somente pode ocorrer no momento da contratação. Nessa linha de exegese, cita-se, a exemplo, o Acórdão 2472/2019-TCU-Primeira Câmara (rel. min. subst. Augusto Sherman) .
18.	Outra interpretação igualmente remansosa e especialmente direcionada a certames conduzidos por empresas estatais indica ofensa à Constituição Federal e à Lei 13.303/2016 na hipótese de existência de disposições editalícias que imponham a licitantes a necessidade de prova de inscrição ou visto em conselhos de profissão, como requisito de habilitação em certames. Menciona-se, entre outros, os seguintes excertos de decisões desta Casa de Contas (cf. ferramenta de pesquisa do Tribunal "Jurisprudência Selecionada") : 
	Acórdão 739/2020-TCU-Plenário (rel. min. Benjamin Zymler) 
"No âmbito das empresas estatais, a exigência, para fins de habilitação, de que a licitante comprove possuir inscrição ou visto no conselho regional profissional da unidade federativa em que será executado o objeto afronta o disposto nos arts. 37, inciso XXI, e 173, § 1º, inciso III, da Constituição Federal c/c o art. 58 da Lei 13.303/2016."
	Acórdão 1889/2019-TCU-Plenário (rel. min. Aroldo Cedraz) 
"É irregular a exigência de apresentação, pelas licitantes, de visto no Conselho Regional de Engenharia e Agronomia (Crea) da localidade onde os serviços serão prestados, como critério de habilitação, devendo ser estabelecido prazo razoável, após a homologação do certame, para que a vencedora apresente esse documento no ato da celebração do contrato (art. 37, inciso XXI, da Constituição Federal, c/c o art. 31 da Lei 13.303/2016 e a Súmula TCU 272) ".
19.	A ratio decidendi desses julgados tem estatura constitucional, porquanto está assentada no art. 37, inciso XXI, da Carta da República, que autoriza somente a imposição de "exigências de qualificação técnica e econômica indispensáveis à garantia do cumprimento das obrigações". Por conseguinte, o Tribunal interpreta que direcionar a todos os licitantes demanda de prova de que possuem inscrição ou visto de execução de obras/serviços em conselho profissional da Unidade Federativa em que será executado o objeto é medida prescindível e potencialmente restritiva ao caráter competitivo do certame, podendo ser exigida somente daquele que se sagrou vencedor da disputa na fase de contratação.
20.	Essa exegese também tem fulcro na isonomia (art. 5º, caput, c/c art. 37, inc. XXI, CF "igualdade de condições") , pois, do contrário, violaria esse princípio igualmente constitucional, por beneficiar as empresas situadas no local da obra, uma vez que já possuem registro no Crea local, enquanto se oneraria as demais com a obtenção do visto. 
IV
21.	Firmadas essas ideias preambulares, passo ao exame específico da manifestação da entidade promotora da licitação. 
22.	Como visto acima, a Diretoria de Suprimentos, Infraestrutura e Patrimônio/Cesup Compras e Contratações/SP do Banco do Brasil S.A. sustentou a legitimidade do requisito editalício ora examinado. Aduz que a exigência que consta do subitem 8.3.7 do edital da LE 2020/01682 é requisito que tem base legal, conforme determina a Lei 5.194/1966 (v. alínea a do item 11) . 
23.	Essa questão foi verticalmente examinada pelo Acórdão 739/2020-TCU-Plenário (rel. min. Benjamin Zymler) , consoante o trecho do voto que reproduzo a seguir: 
"14. Dando seguimento ao feito, analiso as disposições da Lei 5.194/1966 aplicáveis ao presente caso. 
15. O art. 59 da norma estabelece que: 'as firmas, sociedades, associações, companhias, cooperativas e empresas em geral, que se organizem para executar obras ou serviços relacionados na forma estabelecida nesta Lei, só poderão iniciar suas atividades depois de promoverem o competente registro nos Conselhos Regionais, bem como o dos profissionais do seu quadro técnico.' (grifou-se) . 
16. Ou seja, as empresas que pretendam exercer as atividades estipuladas no art. 7º da Lei 5.194/1966, incluindo a execução de obras e serviços técnicos, como se trata no presente caso, deverão previamente promover o competente registro no respectivo conselho regional de engenharia e arquitetura.
17. Caso o profissional ou sociedade empresária deseje exercer sua atividade em jurisdição diversa daquela do conselho regional em que estiver inscrito, deverá providenciar o visto do registro no conselho regional em cuja jurisdição será exercida a atividade (art. 58 da Lei 5.194/1967) .
18. Consoante o art. 14, § 1º, da Resolução 1.121/2019 do Conselho Federal de Engenharia e Agronomia - Confea, o visto será concedido apenas no caso em que a atividade da pessoa jurídica não exceda 180 dias, o que permite o entendimento de que, caso se exceda esse prazo, a entidade deverá solicitar o registro na nova circunscrição em que atuará.
19. Veja-se que essas disposições normativas continuam válidas em face do advento da Constituição de 1988, pois são compatíveis com as atribuições dos conselhos profissionais que, de acordo com entendimento do Supremo Tribunal Federal, 'exercem atividade típica de estado com poder de polícia, de tributar e de punir, no que concerne ao exercício de atividades profissionais regulamentadas.' (Ação Direta de Inconstitucionalidade 1.717-6/2002) . (grifou-se) . 
20. Esse poder atribuído aos conselhos profissionais mediante lei, cabe ressaltar, deriva do art. 5º, inciso XIII, da Constituição Federal, o qual estabelece ser 'livre o exercício de qualquer trabalho, ofício ou profissão, atendidas as qualificações profissionais que a lei estabelecer' (grifou-se) . 
21. Nessa linha, assim constou da parte dispositiva de manifestação do Supremo Tribunal Federal, 'o art. 5º, inc. XIII, da Constituição da República é norma de aplicação imediata e eficácia contida que pode ser restringida pela legislação infraconstitucional' (grifou-se) . (Agravo regimental em Mandado de Injunção 6.113/2014) .
22. Feitas essas considerações em que se propôs demonstrar os fundamentos jurídicos para a exigência de registro ou visto da sociedade empresária no conselho regional profissional da unidade federativa em que será executado o serviço de engenharia, cabe analisar os impactos sobre as contratações públicas da espécie tratada nestes autos, ou seja, aquelas realizadas com fulcro na Lei 13.303/2016.
23. Argumenta a recorrente que deve ser aplicado o art. 69 da Lei 5.194/1966, o qual assim dispõe: 
'Só poderão ser admitidos nas concorrências públicas para obras ou serviços técnicos e para concursos de projetos, profissionais e pessoas jurídicas que apresentarem prova de quitação de débito ou visto do Conselho Regional da jurisdição onde a obra, o serviço técnico ou projeto deva ser executado.' (grifou-se) . 
24. Acontece que essa norma foi revogada tacitamente pelo Decreto-lei 2.300/1986, com fundamento no disposto no § 1º do art. 2º da Lei de Introdução às Normas do Direito Brasileiro - LINDB, a seguir transcrito:
'A lei posterior revoga a anterior quando expressamente o declare, quando seja com ela incompatível ou quando regule inteiramente a matéria de que tratava a lei anterior.' (grifou-se) . 
25. Com efeito, tanto o Decreto-lei 2.300/1986 quanto a Lei 8.666/1993 criaram ordenamentos jurídicos completos sobre o tema licitações e contratos, o que permite o entendimento de que houve revogação dos normativos anteriores que tratavam da matéria. Assim, como essas normas (Decreto-lei 2.300/1986 e Lei 8.666/1993) foram taxativas a respeito dos documentos que devem ser exigidos na fase de habilitação, sem a inclusão daquele de que trata o art. 69 da Lei 5.194/1966, há de se entender que esse dispositivo foi revogado tacitamente.
26. Nesse sentido, menciono o seguinte trecho do voto condutor da Decisão TCU 434/1993:
'Deduz-se, portanto, no caso, a vontade do legislador de liquidar o passado, estabelecendo um novo ordenamento completo e autônomo, ou seja, um reordenamento jurídico que não tolera desvios de leis precedentes. O Decreto-lei nº 2.300/86 criou, à época, um ordenamento jurídico completo em matéria de licitação e contrato, como agora, novamente, o faz a Lei nº 8.666/93.'
27. Esse também é o entendimento do Superior Tribunal de Justiça:
'AO INVALIDAR O PROCESSO LICITATORIO, SOB O FUNDAMENTO DE QUE NÃO SE EXIGIU DOS LICITANTES O CUMPRIMENTO DA EXIGENCIA PREVISTA NO ART. 69, DA LEI 5194/66, O ACORDÃO RECORRIDO APLICOU A ESPÉCIE NORMA LEGAL JÁ REVOGADA POR LEGISLAÇÃO SUPERVENIENTE, NORMA ESSA, ALIÁS, INCOMPATIVEL COM A REGRA DO ART. 37, XXI, PARTE FINAL, DA CONSTITUIÇÃO DE 1988.' (REsp 11.937/1991) . (grifou-se) .
28. É verdade que nesses dois diplomas legais havia, ou há, no caso da vigente Lei 8.666/1993, a exigência, como requisito de habilitação técnica, de registro ou inscrição na entidade profissional competente. Esse registro/inscrição, entretanto, sempre foi entendido como referente ao local onde o profissional ou sociedade empresária possuem domicílio ou exercem comumente as suas atividades profissionais. Ou seja, não se trata de um novo ato administrativo referente ao local onde será realizada a atividade profissional, quando este local for diverso daquele do registro de origem (v. g. Acórdãos Plenário 1.889/2019 e 1.908/2008 e Acórdão 992/2007-TCU-Primeira Câmara, e 996/2015 - 2ª Câmara) . 
29. Registro, outrossim, que não merece prosperar a argumentação do Banco do Brasil no sentido de que, quando o Decreto-Lei 2.300/1986 e Lei 8.666/1993 tiveram a intenção de revogar determinada norma, eles o fizeram de forma expressa, denotando a intenção do legislador de preservar as demais normas sobre o tema. 
30. A respeito, observo que essa não é a melhor regra de hermenêutica, pois é incompatível com a antes mencionada norma da Lei de Introdução ao Direito Brasileiro, que versa sobre a revogação tácita. Entretanto, essa discussão é desnecessária porque a própria Lei 8.666/1993 nos dá a solução para a questão em seu art. 126, o qual incorpora a regra da LINDB antes mencionada:
'Art. 126. Revogam-se as disposições em contrário, especialmente os Decretos-leis nos 2.300, de 21 de novembro de 1986, 2.348, de 24 de julho de 1987, 2.360, de 16 de setembro de 1987, a Lei n. 8.220, de 4 de setembro de 1991, e o art. 83 da Lei n. 5.194, de 24 de dezembro de 1966." 
24.	Como se percebe, o art. 69 da Lei 5.194/1966 foi tacitamente revogado pela normatização posterior do tema licitações e contratos, uma vez que o Decreto-lei 2.300/1986 e a Lei 8.666/1993 foram específicos e taxativos acerca dos elementos que devem ser exigidos na fase de habilitação dos certames, sem qualquer menção ao quesito de que trata o art. 69 da Lei 5.194/1966. Tal exegese está em afino com a interpretação conferida à matéria pelo Superior Tribunal de Justiça, conforme esclarecido pela transcrição acima.
25.	De mais a mais, entendo que as disposições da Lei 5.194/1966, que regulamenta o exercício dos profissionais de engenharia, têm que ser lidas de acordo com o art. 37, inciso XXI, da Constituição Federal que, repisa-se, autoriza somente a imposição de "exigências de qualificação técnica e econômica indispensáveis à garantia do cumprimento das obrigações". Em outros termos, a Lei 5.194/1966 não pode preponderar sobre o art. 37, inciso XXI, da Carta da República, sob pena de esvaziar e/ou apequenar o comando constitucional de referência. 
26.	Compreensão semelhante constou do Acórdão 2472/2019-TCU-Primeira Câmara (rel. min. subst. Augusto Sherman) : "É ilegal a exigência de prova de quitação com o Crea para fins de habilitação, pois o art. 30, inciso I, da Lei 8.666/1993 exige apenas o registro na entidade. O disposto no art. 69 da Lei 5.194/1966, que regulamenta o exercício dos profissionais de engenharia, não pode prevalecer diante do art. 37, inciso XXI, da Constituição Federal, nem da própria Lei 8.666/1993 (norma geral) ." (excerto colhido da ferramenta de pesquisa do Tribunal "Jurisprudência Selecionada") .
V
27.	A entidade afirma que a Lei 13.303/2016 impõe interpretação descolada da Lei 8.666/1993 para que a atuação das empresas estatais se revele aderente ao seu perfil mais privatista e que é no momento da habilitação que se deve atestar que o interessado possui capacidade jurídica para adquirir direitos e contrair obrigações. Assevera ainda que não se poderia utilizar o enunciado de Súmula/TCU 272 no presente caso, porquanto seu embasamento legal é a Lei 8.666/1993, com precedentes de 2004 a 2009 e aprovação em 2012, enquanto o edital LE 2020/01682 está regrado pela Lei 13.303/2016 (v. alíneas c, d e e do item 11 acima) .
28.	A Lei 13.303/2016 assim disciplina os requisitos de habilitação nas licitações deflagradas por empresas estatais:
"Art. 58. A habilitação será apreciada exclusivamente a partir dos seguintes parâmetros:
I - exigência da apresentação de documentos aptos a comprovar a possibilidade da aquisição de direitos e da contração de obrigações por parte do licitante;
II - qualificação técnica, restrita a parcelas do objeto técnica ou economicamente relevantes, de acordo com parâmetros estabelecidos de forma expressa no instrumento convocatório;
III - capacidade econômica e financeira;
IV - recolhimento de quantia a título de adiantamento, tratando-se de licitações em que se utilize como critério de julgamento a maior oferta de preço." 
29.	Como sói ocorrer, esse dispositivo deve ser igualmente interpretado conforme o precitado art. 37, inciso XXI (repriso: "exigências de qualificação técnica e econômica indispensáveis à garantia do cumprimento das obrigações") e o art. 173, § 1º, inciso III, da Constituição Federal, este assim vazado:
"Art. 173 (...) 
§ 1º A lei estabelecerá o estatuto jurídico da empresa pública, da sociedade de economia mista e de suas subsidiárias que explorem atividade econômica de produção ou comercialização de bens ou de prestação de serviços, dispondo sobre: 
 (...) 
III - licitação e contratação de obras, serviços, compras e alienações, observados os princípios da administração pública;". 
30.	A exegese que se extrai desse "bloc de légalité" (ou seja, do bloco de legalidade que representa o conjunto de normas que regem a atividade administrativa, consoante: HAURIOU, Maurice. Précis de droit administratif et droit public. Paris: Library de la Société du Recuiel Sirey, 1921, p. 61-62) aplicado ao tema licitação é de que os requisitos de habilitação em certames públicos devem se limitar às imposições indispensáveis para assegurar que os licitantes detenham condições de cumprir o objeto da contratação superveniente. Exigências que excedem os parâmetros legais restringem indevidamente a competitividade da disputa e podem obstar a busca da proposta mais vantajosa para a administração pública, objeto precípuo da licitação.
31.	Não se desconhece que a Lei 8.666/1993 (arts. 27 a 31) disciplinou de forma mais minudente os documentos que podem ser requeridos na fase de habilitação do certame. Vereda outra, na Lei 13.303/2016, a matéria não contou com regramento específico a respeito dos elementos exigíveis, o que oferece maior flexibilidade às empresas estatais para promover adaptações com vistas a atenderem seus mercados de atuação.
32.	Nada obstante, essa maior liberdade na escolha dos requisitos de habilitação não autoriza a adoção de critérios restritivos que possam prejudicar a isonomia entre os licitantes, pois, como visto acima, o art. 173, § 1º, inciso III, da Constituição Federal, é cristalino ao impor a necessidade de a "licitação e contratação de obras, serviços, compras e alienações", no âmbito das empresas estatais, observarem os princípios da administração pública (isonomia) . Ademais, a Lei 13.303/2016 dispõe, em seu art. 31, que: "As licitações realizadas e os contratos celebrados por empresas públicas e sociedades de economia mista destinam-se a assegurar a seleção da proposta mais vantajosa, inclusive no que se refere ao ciclo de vida do objeto, e a evitar operações em que se caracterize sobrepreço ou superfaturamento, devendo observar os princípios da impessoalidade, da moralidade, da igualdade, da publicidade, da eficiência, da probidade administrativa, da economicidade, do desenvolvimento nacional sustentável, da vinculação ao instrumento convocatório, da obtenção de competitividade e do julgamento objetivo." 
33.	Firmadas essas premissas normativas constitucionais e legais, é possível concluir que: a) a imposição de despesa desnecessária a todos que desejem participar do certame pode afastar outros interessados em acorrer à disputa; e b) a exigência veiculada no subitem 8.3.7 do edital vergastado, acerca da obrigatoriedade de comprovação, para fins de habilitação jurídica, de registro no conselho profissional da unidade federativa de execução dos serviços, somente pode ser direcionada ao vencedor do torneio licitatório na fase de contratação, pois viola o "bloco de legalidade" precitado impor aos licitantes obrigação que somente se fará necessária caso seja vitorioso na disputa. 
34.	Com interpretação semelhante, colho do acervo do Superior Tribunal de Justiça decisão monocrática do min. Og Fernandes no Recurso Especial 1.587.643 (julg. 11/4/2018 e pub. 13/4/2018) , que manteve Acórdão do Tribunal Regional Federal da 3ª Região. O Julgado do TRF considerou desarrazoada e contrária aos critérios da livre concorrência e da busca do menor preço exigir da licitante visto do Crea do local onde a obra será executada, verbis: 
" (...) 6. Não há como se exigir que a [empresa tal...], com sede no estado de Goiás e devidamente registrada no CREA desse mesmo Estado, apresente visto do CREA/MS para 'habilitar-se' no procedimento licitatório. Tal exigência extrapola a aferição da qualificação técnica e econômica indispensáveis à garantia do cumprimento das obrigações e restringe a competitividade do certame.
 (...) 
Se a empresa licitante já se encontra regularmente registrada junto à entidade de classe do local onde está estabelecida, a imposição do visto do CREA do local onde a obra será executada se revela completamente desarrazoada, eis que tal exigência fere os princípios da livre concorrência e da busca do menor preço para a implementação de obras públicas, restringindo a isonomia entre os participantes;"
35.	Como se percebe, não se trata de interpretar a Lei 13.303/2016 com os "olhos" da Lei 8.666/1993 tampouco de perscrutar se incide ou não o enunciado de Súmula/TCU 272 no presente caso, mas de compreender que o ordenamento jurídico - mediante o bloco normativo formado pelos arts. 37, inciso XXI, e 173, § 1º, inciso III, da Constituição Federal c/c os arts. 31 e 58 da Lei 13.303/2016 - afasta imposições editalícias que indevidamente restringem o caráter competitivo dos certames e que podem ferir a isonomia dos competidores e, por conseguinte, se distanciar do principal objetivo desse tipo de disputa, que consiste em perseguir a proposta mais vantajosa para administração.
VI
36.	A entidade aduz que se orienta pelo princípio da eficiência na busca da excelência e da produtividade no desempenho de suas funções empresariais, notadamente quanto ao modo racional de estruturar e organizar suas atividades. Afirma também que a obtenção da documentação, em licitações anteriores, junto ao conselho profissional atrasou a contratação de empresas (v. alíneas b e e do item 11 acima) .
37.	O princípio da eficiência, segundo Alexandre dos Santos Aragão, deve ser entendido como um melhor exercício das missões de interesses coletivos que incumbe ao Estado, de forma a alcançar maior realização prática possível das finalidades do ordenamento jurídico. Nessa concepção, esclarece o autor que o princípio da eficiência não seria empregado de maneira contraposta ao princípio da legalidade, pois aquele não visa a mitigar este, mas sim a "embeber a legalidade de uma nova lógica", a qual determina a insurgência de uma legalidade finalística e material - dos resultados práticos alcançados - e, não mais uma legalidade meramente formal e abstrata. (ARAGÃO, Alexandre Santos de. O princípio da eficiência. Revista Eletrônica de Direito Administrativo Econômico - Redae. Salvador, n. 4, nov.-dez. 2005. Disponível em: < http://www.direitodoestado.com.br/ codrevista.asp?cod=68>, acesso em 5.10.2020, p. 1 a 4.) .
38.	Embora a definição do princípio da eficiência seja algo de difícil estabilização semântica, percebe-se que essa ideia não se antagoniza à noção de legalidade. Os dois princípios convivem em interação harmônica. Logo, não se pode interpretar a eficiência como excludente de legalidade, mas integrá-la a um contexto de legalidade ampliada para fins de extrair do ordenamento as soluções jurídicas válidas.
39.	Na hipótese concreta dos autos, entendo que a busca da eficiência - com objetivo de evitar que a demora na concessão do visto pelo Crea competente atrase as contratações do Banco - não deve se sobrepor aos nortes da isonomia, da competitividade e da busca da proposta mais vantajosa para as contratações públicas, haja vista que estão apoiados nos arts. 37, inciso XXI, e 173, § 1º, inciso III, da Constituição Federal c/c o arts. 31 e 58 da Lei 13.303/2016, sob pena de se adotar uma noção adversarial da eficiência em relação à legalidade, o que não se tolera.
40.	De mais a mais, notadamente o art. 37, inciso XXI, da Carta Política, ao disciplinar que a imposição de exigências de qualificação deve se restringir a requisitos indispensáveis à garantia do cumprimento das obrigações, regula a matéria de forma mais aderente, uma vez que traz elementos especializantes ao tema, garantindo maior segurança à interpretação e ainda contornos mais nítidos se comparado aos limites semânticos "abertos" do princípio da eficiência. 
41.	Essa questão foi enfrentada pelo min. Benjamin Zymler no voto que impulsionou o já citado o Acórdão 739/2020-TCU-Plenário:
"48. (...) a demora na emissão de vistos, associada a sua exigência na fase de habilitação, faria com que muitas das empresas sem registro/visto do Crea referente ao local da prestação dos serviços sequer pudessem participar da licitação, mesmo que estivessem dispostas a buscar o documento antes do certame. 
49. Isso porque a Lei 13.303/2016 (art. 39, inciso II, alínea 'a") estabelece, para obras e serviços de engenharia com critério de julgamento menor preço ou maior desconto, o prazo mínimo de quinze dias úteis para a apresentação das propostas ou lances. Ou seja, considerando o prazo médio de 25 dias, o visto do Crea não seria emitido a tempo, podendo-se se afirmar que não haveria igualdade de condições para todos os licitantes, em especial aquelas que ainda não atuam no local da jurisdição do Crea onde será realizado o serviço. 
50. Com efeito, não se discute que o Banco do Brasil deva perseguir o princípio da eficiência, um dos pilares da Lei 13.303/2016. Cabe igualmente reconhecer que a demora para que o Crea competente emita o visto acaba por atrasar a realização de contratações pelo banco. 
51. Na situação em espécie, entretanto, creio que devam prevalecer os princípios da busca pela proposta mais vantajosa e da isonomia, em decorrência de a matéria ter sido objeto de expressa disposição constitucional (art. 37, inciso XXI, da Constituição Federal) .
52. Eventuais impactos sobre a atuação eficiente da estatal, por sua vez, podem ser bastante mitigados com a adoção de medidas relativamente simples, como, por exemplo, um planejamento prévio de forma a realizar a licitação com a antecedência necessária, considerando os prazos para o licitante vencedor obter os vistos suplementares no Crea." (grifos do original) .
42.	Além da solução vislumbrada por Sua Excelência para amenizar os efeitos da demora dos conselhos regionais de fiscalização na emissão de vistos (planejamento prévio de forma a realizar a licitação com a antecedência necessária) , acrescento a possibilidade de a entidade promotora do certame, nos casos de delonga excessiva, poder se valer de tutelas específicas de urgência no Poder Judiciário, com o objetivo de defender seus desígnios contratuais. 
43.	Atrelada a essa questão está a solicitação da entidade para que o Tribunal interceda junto ao Conselho Federal de Engenharia e Agronomia - Confea na linha de uniformizar os procedimentos para que, no menor prazo possível, os Creas possam ofertar o registro aos licitantes. 
44. 	Ainda que se trate de interesse contratual próprio da entidade, a Selog bem lembrou que, nos autos do TC-Processo 006.959/2019-9, foram efetuadas algumas considerações acerca dos prazos para que sejam emitidos os documentos em questão pelos conselhos regionais e sobre a sujeição dessas entidades à Lei 13.874/2019 (Lei da Liberdade Econômica) . Reproduzo trecho do voto condutor do Acórdão 739/2020-TCU-Plenário (rel. min. Benjamin Zymler) :
"55. Considerando que o sistema Confea/Crea está sujeito à jurisdição do TCU, cabem algumas considerações sobre os prazos para que sejam emitidos os documentos em questão pelos conselhos regionais.
56. Primeiramente, cabe ressaltar que os conselhos profissionais estão sujeitos aos ditames da Lei da Liberdade Econômica (Lei 13.874/2019) , consoante o seu § 6º do art. 1º:
'Art. 1ºFica instituída a Declaração de Direitos de Liberdade Econômica, que estabelece normas de proteção à livre iniciativa e ao livre exercício de atividade econômica e disposições sobre a atuação do Estado como agente normativo e regulador, nos termos do inciso IV do caput do art. 1º, do parágrafo único do art. 170 e do caput do art. 174 da Constituição Federal. 
§ 1º O disposto nesta Lei será observado na aplicação e na interpretação do direito civil, empresarial, econômico, urbanístico e do trabalho nas relações jurídicas que se encontrem no seu âmbito de aplicação e na ordenação pública, inclusive sobre exercício das profissões, comércio, juntas comerciais, registros públicos, trânsito, transporte e proteção ao meio ambiente (...) .
§ 6º Para fins do disposto nesta Lei, consideram-se atos públicos de liberação a licença, a autorização, a concessão, a inscrição, a permissão, o alvará, o cadastro, o credenciamento, o estudo, o plano, o registro e os demais atos exigidos, sob qualquer denominação, por órgão ou entidade da administração pública na aplicação de legislação, como condição para o exercício de atividade econômica, inclusive o início, a continuação e o fim para a instalação, a construção, a operação, a produção, o funcionamento, o uso, o exercício ou a realização, no âmbito público ou privado, de atividade, serviço, estabelecimento, profissão, instalação, operação, produto, equipamento, veículo, edificação e outros.' (grifou-se) . 
57. Pois bem, essa norma estabelece como direito de toda pessoa natural e jurídica 'a garantia de que, nas solicitações de atos públicos de liberação da atividade econômica que se sujeitam ao disposto nesta Lei, apresentados todos os elementos necessários à instrução do processo, o particular será cientificado expressa e imediatamente do prazo máximo estipulado para a análise de seu pedido e de que, transcorrido o prazo fixado, o silêncio da autoridade competente importará aprovação tácita para todos os efeitos, ressalvadas as hipóteses expressamente vedadas em lei.' (inciso IX do art. 3º da Lei 13.874/2019) (grifou-se) . 
58. Ou seja, cabe ao Sistema Confea/Crea dar cumprimento a essa norma de forma a dar previsibilidade ao particular que solicitar autorização para o exercício de atividade econômica. Ademais, prazos por demais extensos para a emissão de autorizações como as tratadas nestes autos, a exemplo daquele de 47 dias apontado pelo Banco do Brasil, podem ser considerados atentatórios contra o princípio do livre exercício da atividade econômica, o qual foi albergado no art. 2º, inciso I, da Lei 13.874/2019.
59. Em sendo assim, parece que a emissão de visto do registro no conselho regional em cuja jurisdição será exercida a atividade (art. 58 da Lei 5.194/1967) está a depender de maiores regulamentações do Confea, a teor do poder regulamentar a ele atribuído pelo art. 27, alínea 'a' da Lei 5.194/1966.
60. Assim, será proposto o encaminhamento de cópia do presente voto ao Conselho Federal de Engenharia e Agronomia. Outrossim, entendo pertinente determinar à Segecex que averigue nas contas desse órgão referentes ao exercício de 2019 o cumprimento das disposições da Lei 13.874/2019 aplicáveis ao conselho."
45.	Como se nota, a questão não tem passado despercebida por esta Corte, dispensando-se, nesta Representação, a adoção de medidas acerca do tema. 
VII
46.	Por fim, a entidade assevera que não houve qualquer restrição ao caráter competitivo do certame (v. alínea f do item 11 acima) .
47.	Essa afirmação tem aderência à situação fática discriminada nos autos. Em que pese a infração aos dispositivos legais de referência - arts. 37, inciso XXI, e 173, § 1º, inciso III, da Constituição Federal c/c os arts. 31 e 58 da Lei 13.303/2016 -, no caso concreto, observou-se que não ocorreu prejuízo efetivo à competitividade e à economicidade da disputa, uma vez que houve a participação de até 24 interessados por lote e que os primeiros classificados foram os arrematantes desses lotes (peça 13) .
48.	Outros dados e informações analisados pela unidade técnica indicam que não houve inabilitação alguma com base na exigência editalícia indevida e que a empresa ora representante sequer apresentou propostas em valores próximos aos arrematados: a) Lote 1: arrematante: R$ 1.985.000,00; representante: R$ 2.659.456,25 (1ª e 6ª Classificações, respectivamente) ; b) Lote 2: arrematante: R$ 819.804,12; representante: R$ 831.456,95 (1ª e 5ª Classificações) ; c) Lote 3: arrematante: R$ 948.500,00; representante: R$ 2.022.531,15 (1ª e 17ª Classificações) ; e d) Lote 4: arrematante: R$ 900.000,00; representante: R$ 1.181.456,65 (1ª e 14ª Classificações) .
VIII
49.	Por fim, registro que, nos autos do TC-Processo 011.707/2019-4, o Banco do Brasil teve o Edital 2019/01207 examinado pelo Tribunal. Naquela assentada, foi descortinada a mesma irregularidade (requisito de habilitação: visto no Crea da jurisdição do local onde será prestado o serviço) e ressaltado que a entidade informou se tratar de minuta padrão de seus editais.
50.	Em consequência, este Plenário determinou ao Banco, mediante o Acórdão 1889/2019-TCU-Plenário (rel. min. Aroldo Cedraz) , que promovesse "alteração na sua minuta padrão de licitação, para contratação de obras e serviços de engenharia, de forma a afastar a exigência de apresentação pelas licitantes de visto no Conselho Regional de Engenharia e Agronomia da localidade onde os serviços serão prestados, como critério de habilitação, ante à violação ao art. 37, XXI, da Constituição Federal c/c o art. 31 da Lei 13.303/2016, à Súmula/TCU 272 e aos princípios da igualdade e da obtenção da competividade, estabelecendo prazo razoável, após a homologação do certame, para que a vencedora possa apresentar esse documento no ato da celebração do contrato." 
51.	Creio que não seja o caso de ampliar o escopo desta Representação para perscrutar possível desatendimento à determinação do Tribunal ou de constituir processo específico para tanto, principalmente porque contra o decisum precitado foi manejado recurso, ainda pendente de apreciação. Nada obstante, entendo que, além da proposta de ciência sugerida pela unidade técnica (que será adotada com alguns ajustes de forma) , a entidade também deve ser cientificada de que as hipóteses legais de "reincidência no descumprimento de determinação do Tribunal" e de "deixar de dar cumprimento à decisão do Tribunal, salvo motivo justificado" podem ensejar a apenação dos responsáveis com a multa prevista no art. 58, inciso VII, e § 1º, da Lei 8.443/1992. 
52.	Diante desse contexto em que se constatou a irregularidade da disposição veiculada no instrumento convocatório, sem que houvesse real dano à competitividade do certame, proponho a este Colegiado conhecer da presente representação, para, no mérito, considerá-la parcialmente procedente, sem prejuízo de que seja dada ciência ao Banco do Brasil de que:
52.1. exigir, para fins de habilitação, que a licitante comprove inscrição ou visto de execução de obras/serviços no Conselho Regional Profissional da Unidade Federativa em que será executado o objeto disputado, conforme identificado na Licitação Eletrônica 2020/01682, conduzida pela Diretoria de Suprimentos, Infraestrutura e Patrimônio/Cesup Compras e Contratações/SP, vai de encontro ao disposto nos arts. 37, inciso XXI, e 173, § 1º, inciso III, da Constituição Federal e nos arts. 31 e 58 da Lei 13.303/2016;
52.2. obrigação semelhante à indicada no subitem anterior pode sujeitar os responsáveis à imputação de débito e à aplicação de multa, caso, em outros processos, se configure prejuízo à competitividade e dano efetivo à economicidade do certame; e
	52.3. a ocorrência das hipóteses legais referentes à "reincidência no descumprimento de determinação do Tribunal" e a "deixar de dar cumprimento à decisão do Tribunal, salvo motivo justificado" pode ensejar a apenação dos responsáveis com a multa capitulada no art. 58, inciso VII, e § 1º, da Lei 8.443/1992. 
	Com essas considerações, manifesto-me por que seja adotada a deliberação que ora submeto a este Colegiado.
T.C.U., Sala das Sessões, em 8 de dezembro de 2020.
MARCOS BEMQUERER COSTA
		Relator